【裁判字號】    92,勞訴,61
【裁判日期】    920715
【裁判案由】    給付退休金
【裁判全文】
臺灣台北地方法院民事判決  九十二年勞訴字第六一號
    原      告  甲○○
    訴訟代理人  洪戩穀律師
    被      告  工量國際企業股份有限公司
    法定代理人  乙○○
    訴訟代理人  許宏銘
                鄭洋一律師
    複  代理人  李文欽律師
                曾紀穎律師
右當事人間給付退休金事件，本院判決如左：
    主      文
原告之訴暨假執行之聲請均駁回。
訴訟費用由原告負擔。
    事      實
甲、原告方面：
一、聲明：
（一）被告應給付原告新台幣（下同）三百六十六萬四千一百二十八元，及自起訴狀
      繕本送達翌日起至清償日止，按年息百分之五計算之利息。
（二）願供擔保，請准宣告假執行。
二、陳述：
（一）原告自民國六十三年六月二十五日起受雇於被告公司，擔任被告公司設計、專
      案、錶務等工作，係提供勞務獲取之薪資之勞工，被告公司八十六年四月二十
      九日所頒工量公司勞工退休辦法第五條第三款規定「工作二十年以上，由總經
      理提報經董事會同意者得自請退休」，八十六年十二月三日原告因家庭因素，
      簽具書面向當時被告公司總經理金弘偉及董事長張守積表明擬依前揭規定辦理
      退休，嗣被告公司總經理金弘偉向董事會提出原告退休案，經第八屆第八次董
      監事會作成決議，略謂「該員（即原告）辦妥離職手續後，得申請退休，退休
      自八十七年四月一日生效」，原告已於八十七年六月一日完成業務移交，詎原
      告辦妥退休手續後，被告公司拒不給付退休金。
（二）被告公司勞工退休辦法第七條規定，勞工退休金之給與標準如下：按其工作年
      資每滿一年給與二個基數，但超過十五年之工作年資，每一年給與一個基數，
      最高總數以四十五個基數為限。原告自八十七年四月一日正式退休，退休金前
      六個月為八十七年三月三十一日至八十四年十月一日，原告八十六年十月份薪
      資為九萬三千九百五十二元（含本薪九萬零七百十二元、交通費一千四百四十
      元、伙食費一千八百元），是原告於退休前六個月平均工資為每月九萬三千九
      百五十二元，原告工作年資為二十三年九月餘，依勞動基準法第五十五條第一
      項第一款後段規定，原告退休金基數共為三十九個基數，故被告公司應給付原
      告之退休金為三百六十六萬四千一百二十八元，為此依勞動基準法第五十五條
      及被告公司勞工退休辦法第七條規定，請求被告給付。
（三）被告公司固於八十六年十一月八日第八屆第四次臨時董監事會議中由周麗川董
      事提案就公司錶部門暫付款及交際費金額日漸擴增，恐因不當支出使用公司受
      到損害，提請公司監察人進行調查，然其提案並未直指原告涉有任何不法情事
      ，被告謂原告是於得知公司調查原告有否違法情事，始行申請提前退休，顯非
      實在。原告於八十六年十二月三日申請提前退休後，經被告公司八十六年十二
      月四日第八屆第五次臨時董監事會決議：「在瓦斯錶業務交接清楚及經手款項
      清楚後，八十七年三月一日退休正式生效」，復於八十七年五月二十二日第八
      屆第八次董監事會議決議：「退休自四月一日開始生效，但該員經手未清款項
      需繳清，並辦妥離職手續後，始得辦理申請退休手續」，由此可知原告並無被
      告所稱下暫付款及交際費處理有所不當，致損害於被告公司之事實，否則被告
      公司董監事會議不可能作成上開二次決議。被告辯稱其對原告退休處理，全以
      原告經手之款項有無不合，為准否之依據，純為臨論飾詞，而不足取。
（四）依上開決議，原告只要就經手款項繳交清楚，並辦妥離職手續，原告自八十七
      年四月一日退休即開始生效，而原告均已遵照被告公司規定結清經手款項及辦
      妥離職手續完竣，依八十七年五月二十二日董會事決議，原告退休自八十七年
      四月一日生效。被告公司雖於八十七年七月三十一日第八屆第九次董監事會議
      中決議「成立調查小組．．在調查完成前，對甲○○退休案暫時保留」，惟此
      決議，並無礙於原告於四月一日退休生效之事實。
（五）又勞工依規定自請退休，是勞工終止契約之形成權，故勞工將其退休意思表示
      告已於八十七年六月三日將經手週轉金交還公司財務部，至於離職所需移交清
      冊，原告亦已於八十七年六月一日辦竣，被告公司亦指派余富雄接任原告職務
      ，被告公司退休準備金監督委員會亦於八十七年六月八日計算出原告之退休金
      為三百六十六萬四千一百二十八元，足見非但原告自請退休之意思表示已合法
      四千一百二十八元退休金，原告於八十七年四月一日自被告公司合法退休，至
      屬實在。
（六）原告所以在八十七年八月十四日書立該辭職書，係因原告自八十七年四月一日
      正式退休後，由於被告公司無人熟悉原告負責之錶務業務，商得原告同意，於
      四月一日以後，再協助被告公司錶務及相關業務之推展與進行，原告乃再至被
      告公司客串幫忙，但因市面從行瓦斯錶業務，已非原告當年在被告公司從事業
      務之市場狀況，八十七年間有多家公司從很瓦斯錶業務，市場競爭壓力大，原
      告幫忙三個多月下來，自覺力不從心，難符被告公司營運考量，遂書立辭職書
      ，向被告公司表明去意，與被告所謂侵吞公款全然無關。
三、證據：提出人事資料卡、被告公司勞工退休辦法、原告申請提前退休簽註單、被
    告公司董監事會議紀錄及退休準備金監督委員會會議紀錄、移交清冊、薪資單影
    本等件為證。
乙、被告方面：
一、聲明：
    原告之訴及假執行之聲請均駁回，如受不利判決願預供擔保請准宣告免為假執行
    。
二、陳述：
（一）被告公司於八十六年四月二十四日第七屆第十六次董監事會議，議決修改員工
      申請退休條件，增列勞動基準法所未規定之「工作二十年以上，由總經理提報
      經董事會同意者」，迄至八十六年十一月八日被告公司第八屆第四次臨時董監
      事會議，就原告負責之錶務部門暫付款及交際費不當擴大疑義，建請公司監察
      人查明，而原告於知悉被告公司進行調查其行為是否適法後，隨即請當時被告
      公司總經理金弘偉於八十六年十二月四日第八屆第五次臨時董監事會議，提請
      董事會同意依上開規定提前退休，當日董事會決議「在瓦斯錶業務移交清楚及
      經手款項結清後，八十七年三月一日退休正式生效，但若未移效清楚，則視為
      辭職」。嗣八十七年三月二十七日公司函令原告自八十七年四月一日起停職停
      薪，並依調查原告上開行徑之結論，再行研讖其退休問題，迨至八十七年五月
      二十一日被告公司第八屆第八次董監事會議，代總經理金弘偉二度就原告退休
      金申請，提出於董事會，復作成決議「退休自四月一日開始生效，但該員經手
      未清款項需繳清，並辦妥離職手續后，始得辦理申請退休手續」，最後於八十
      七年七月三十一日被告公司第八屆第九次董監事會議，再決議「成立調查小組
      ．．由許董事宏銘任召集人，在調查完成前，對甲○○先生退休案暫時保留」
      ，準此，由該歷次被告公司董事會對原告退休案之處理，均以調查原告任職期
      間所經手公款疑異後，如無不法，始准其退休。
（二）被告公司依前揭董事會決議，成立調查小組，經詳細查證後質之原告，原告向
      調查小組坦承其服務期間，有侵占公款之不法行為。其時，調查小組成員體念
      其於被告公司服務逾二十年，遂請其自行離職，即不追其刑責。職是，原告既
      不符合勞動基準法第五十三條規定之要件，被告公司董事會又同未意其退休，
      原告係自請辭職之事實下，其並無請求給付退休金之權利。
三、證據：提出八十六年十一月八日、八十六年十二月四日、八十七年七月三十一日
    董監事會議議事錄、停職停薪函文影本、辭職書影本為證。
    理      由
一、本件原告主張：原告自六十三年六月二十五日起受雇於被告公司，擔任被告公司
    原告因家庭因素，依被告公司八十六年四月二十九日所頒工量公司勞工退休辦法
    第五條第三款「工作二十年以上，由總經理提報經董事會同意者得自請退休」之
    規定，簽具書面向當時被告公司總經理金弘偉及董事長張守積表明擬依公司前規
    定辦理退休，嗣被告公司總經理金弘偉向公司董事會提出原告退休案，經被告公
    司於第八屆第八次董監事會作成「該員（即原告）辦妥離職手續後，得申請退休
    ，退休自八十七年四月一日生效」之決議，原告退休前六個月之平均工資為九萬
    三千九百五十二元，工作年資為二十三年九個月餘，退休金基數共為三十九個基
    數，故被告公司應給付原告之退休金為三百六十六萬四千一百二十八元，原告已
    於八十七年六月一日完成業務移交，所經手之週轉金十萬元亦於同年六月三日交
    還財務部，辦妥退休手續，然被告公司拒不給付退休金等情，求為判命被告給付
    退休金三百六十六萬四千一百二十八元，及自起訴狀繕本送達翌日起至清償日止
    ，按年息百分之五計付利息之判決。
二、被告則以：被告公司八十六年十一月八日第八屆第四次臨時董監事會議，就原告
    負責之錶務部門暫付款及交際費不當擴大疑義，建請公司監察人查明，原告知悉
    後，隨即請當時被告公司總經理金弘偉於八十六年十二月四日第八屆第五次臨時
    董監事會議，提請董事會同意依被告公司勞工退休辦法第五條第三款提前退休，
    經董事會決議「在瓦斯錶業務移交清楚及經手款項結清後，八十七年三月一日退
    休正式生效，但若未移效清楚，則視為辭職」。嗣八十七年三月二十七日公司函
    令原告自八十七年四月一日起停職停薪，並依調查原告上開行徑之結論，再行研
    讖其退休問題，八十七年五月二十一日被告公司第八屆第八次董監事會議，原告
    退休金申請案再提出於董事會，決議「退休自四月一日開始生效，但該員經手未
    清款項需繳清，並辦妥離職手續后，始得辦理申請退休手續」，嗣於八十七年七
    月三十一日被告公司第八屆第九次董監事會議，再決議「成立調查小組．．由許
    董事宏銘任召集人，在調查完成前，對甲○○先生退休案暫時保留」。被告公司
    依前揭董事會決議，成立調查小組詳細查證後，原告向調查小組坦承其服務期間
    ，有侵占公款之不法行為，調查小組成員體念其於被告公司服務逾二十年，遂請
    其自行離職，即不追其刑責。原告既不符合勞動基準法第五十三條規定之要件，
    被告公司董事會又未同意其退休，且係自請辭職，並無請求給付退休金之權利等
    語，資為抗辯。
三、查原告主張其自六十三年六月二十五日起受雇於被告公司，擔任被告公司設計、
    專案、錶務等工作，係提供勞務獲取之薪資之勞工，八十六年十二月三日原告因
    家庭因素，依被告公司八十六年四月二十九日所頒工量公司勞工退休辦法第五條
    第三款「工作二十年以上，由總經理提報經董事會同意者得自請退休」之規定，
    簽具書面向當時被告公司總經理金弘偉及董事長張守積表明擬依公司前規定辦理
    退休之事實，業據其提出人事資料卡、被告公司勞工退休辦法、申請提前退休簽
    註單影本為證（見本院台北簡易庭九十二年度北勞調字第四一號卷第七頁至第十
    頁），並為被告所不爭執，原告此部分之主張，自堪信為真實。
四、又原告主張被告公司第八屆第八次董監事會作成「該員（即原告）辦妥離職手續
    後，得申請退休，退休自八十七年四月一日生效」之決議，原告已於八十七年六
    月一日完成業務移交，所經手之週轉金十萬元亦於同年六月三日交還財務部，辦
    妥退休手續，而原告退休前六個月之平均工資為九萬三千九百五十二元，工作年
    資為二十三年九個月餘，退休金基數共為三十九個基數，被告公司應依勞動基準
    法第五十五條及被告公司勞工退休辦法第七條規定，給付原告之退休金為三百六
    十六萬四千一百二十八元，並自起訴狀繕本送達翌日起至清償日止，按年息百分
    之五計算之利息云云，則為被告所否認，並以前開情詞置辯。經查：
（一）查原告主張其於八十六年十二月三日依被告公司勞工退休辦法第五條第三款規
      定申請提前退休，經被告公司於第八屆第八次董監事會同意並決議「退休自八
      十七年四月一日生效」云云，固據其提出被告公司第八屆第八次董監事會議錄
      錄為憑，惟查被告公司前於八十六年十一月八日第八屆第四次臨時董監事會議
      中，因被告公司錶務部門暫付款及交際費金額逐漸加大，決議函請三位監察人
      調查其中是否有不當之處，並將結果提報下次正式董監事會議（見本院卷第十
      頁）。嗣原告原告於八十六年十二月三日簽具書面申請提前退休，經被告公司
      代總經理金弘偉於八十六年十二月四日將原告提前退休案提出於被告公司第八
      屆第五次臨時董監事會議，經董監事會決議「在瓦斯錶業務移交清楚及經手款
      項結清後，八十七年三月一日退休正式生效，但若未移交清楚，則視為辭職」
      。嗣被告公司於八十七年三月二十七日裁示原告「對所主辦事項未完成交付手
      續之前，自本（八七）年四月一日起先行停職停薪，俟就提出資料查證工作結
      束時，視實際情節，再行研議補辦退休辦法及手續」八十七年五月二十二日被
      告公司代總經理金弘偉二度就原告申請退休案，提出於第八屆第八次董監事會
      議，經董事會決議「退休自四月一日開始生效，但該員經手未清款項需繳清，
      並辦妥離職手續后，始得辦理申請退休手續」。（見本院卷第十四頁、第十五
      頁、本院台北簡易庭九十二  度北勞調字第四一號卷第十二頁）。嗣被告公司
      於八十七年七月三十一日第八屆第九次董監事會議，再決議「成立調查小組，
      成員為．．．由許董事宏銘任召集人，在調查完成前，對甲○○先生退休案暫
      時保留」，有該次董監事會議記錄影本在卷可稽（見本院卷第十八頁），而證
      人即受被告公司指派調查原告經手款項之許宏銘亦證稱「公司是要等原告把他
      經手的款項交付清楚後准他退休」等語（見本院卷第五十一頁）。被告抗辯因
      原告負責之錶部門暫付款及交際費不當擴大，被告公司派員進行調查，對於原
      告提前退休之申請，均以調查原告任職期間所經手公款疑異後，如無不法始准
      其退休，然因調查期間原告八十七年已於四月一日起留職停薪，故第八屆第八
      次董監事會議乃決議於原告交代並繳清其經手之公款後，始准其辦理退休手續
      並溯自八十七年四月一日起退休，並未無條件同意原告退休之申請，應為可取
      。
（二）原告雖提出生產事業部移交清冊、退休人員所經營業務移交清單，及被告公司
      退休準備金監督委員會八十七年六月八日會議記錄，主張其已完成業務交接，
      其所經手之款項週轉金十萬元已於同年六月三日交還財務部云云。惟查原告於
      八十七年六月五日與被告公司余富雄辦理業務交接時，僅移交生產事業部組織
      說明、瓦斯錶往來客戶一覽表、八十七年三月三十一日止瓦斯錶庫存統計予被
      告公司余富雄，並無無業務週轉金，及瓦斯表往來客戶帳款收款情形之交接。
      八十六年六月五日以後，原告亦未就業務週轉金及瓦斯表往來客戶帳款收款情
      形，再與余富雄交。且余富雄於業務交接清單上簽名，該交接清單名稱上劃去
      「退休」二字，為「離職人員所經營業務移交清單」，後來為何改將「離職」
      二字劃去，變成「退休人員所經營業務移交清單」，伊並不清楚等情，已據證
      人即被告公司與原告辦理業務交接之余富雄證述在卷（見本院卷第四十八頁、
      第四十九頁），且有余富雄於交接時留存之「離職人員所經營業務移交清單」
      影本在卷可稽（見本院卷第五十四頁）。且原告於八十七年六月三日交還財務
      部之十萬元，為其於同年一月八日向被告公司支借之業務週轉金，有借據影本
      在卷可稽（見本院卷第四十四頁），而被告公司早於八十六年十一月八日第八
      屆第四次臨時董監事會議，即決議就原告負責之錶務部門暫付款及交際費展開
      調查，並促原告繳清，是原告於八十七年六月三日繳還財務部之十萬元週轉金
      ，顯非被告公司董監事會議要求原告繳清之款項，被告辯稱董事會所稱之經手
      款項是指原告經手之廠商暫付款及交際費等，非上開業務週轉金，亦可信取。
      原告既未就其所經手瓦斯表往來客戶帳款收款情形與被告公司接辦人員完成交
      接，亦未舉證已就其負責之錶務部門暫付款及交際費交接及繳清，其主張已完
      成業務交接，辦妥退休手續，應無足取。
（三）又原告主張勞工依規定自請退休，是勞工終止契約之形成權，故勞工將其退休
      意思表示送達於雇主時，退休即時生效，不待雇主之同意，雇主並無拒絕之權
      利云云，惟查原告係依被告公司勞工退休辦法第五條第三款規定申請退休，為
      原告所自陳，而被告公司勞工退休辦法第五條第三款規定「勞工工作二十年以
      上，由總經理提報董事會同意者，得自請退休（見同上九十二年北勞簡字第四
      一號卷第九頁），原告依該條款申請退休，自應經被告公司董事會之同意。又
      原告為四十年一月三日出生，自六十三年六月二十五日起受雇於被告公司，人
      事資料卡影本在卷可稽（見本院台北簡易庭九十二年北勞簡字第四一號卷第七
      頁、第八頁），是原告於八十六年十二月三日申請提前退休時，尚未滿五十五
      歲，任職被告公司亦未滿二十五年，並不符勞動基準法第五十三條自請退休之
      要件，原告主張其退休之意思表示送達於被告公司時，不待被告公司同意，即
      生退休之效力，被告公司不得拒絕云云，顯無足取。
（四）又「約八十八年七、八月間我是代理董事，因原告聲請退休一事，股東、董事
      有很多意見，總經理金弘偉備受爭議，股東們並寫了存證信函給董事長，經雙
      方同意董事長指派我去調查原告經手的款項有無問題。調查結果原告承認他有
      侵占了公司一百多萬。當時我們請原告到董事長室，另一位董事周麗川問原告
      有無拿公司的錢，原告回簽說拿了七十幾萬元，後來又問其他項目，總共原告
      侵占公司一百二十幾萬元，剩下的我們就沒有再追問下去，也沒有作成書面紀
      錄，因為董事長不希望事情擴大，事先有交代調查結果要先向他報告，不要立
      即作成書面。我告訴原告有很多人想要告他刑事侵占，叫他去跟董事長好好談
      一談。後來他寫了悔過書給董事長，即被證五號辭職書，自行辭職」等情，已
      據證人許宏銘證述在卷（見本院卷第五十頁至第五十三頁），並有原告出具之
      辭職書影本在卷可稽（見本院卷第十九頁）。原告雖主張其係因八十七年四月
      一日退休後，仍至被告公司協助錶務及相關業務之推展與進行，但因市面瓦斯
      錶業務，已非原告當年在被告公司從事業務之狀況，自覺力不從心，難符被告
      公司營運考量，遂書立辭職書表明去意，與被告所謂侵吞公款全然無關云云。
      惟查原告原任職於錶務部門，於八十六年十一月七日始調任總經理特助，有原
      告人事資料卡影本在卷可憑（見本院台北簡易庭九十二年度北勞調字第四一號
      卷第八頁），八十七年四月一日距其原任錶務部門期間尚不足五個月，原告稱
      其市場變化，已達致其力不從心之程度，已難信取，且況被告公司若真需原告
      協助錶務及相關業務，自無同意其提前退休之理，況依原告所言，其既已退休
      ，又何需辭職？其主張顯無可取。被告抗辯原告未依董事會決議繳清經手之款
      項，其未同意原告退休，且原告已自請辭職，無請求給付退休金之權利，應可
      信取。
五、綜上所述，原告並未依被告公司董事會決議繳清經手之款項，其得辦理提前退休
    之條件尚未成就，且其已於八十七年八月十四日自請辭職，其請求被告公司給付
    退休金及法定遲延利息，為無理由，應予駁回。原告之訴既經駁回，其假執行之
    聲請亦失所附麗，應併予駁回。
六、結論：本件原告之訴為無理由，並依民事訴訟法第七十八條，判決如主文。
中      華      民      國    九十二    年      七      月     十五     日
                                勞工法庭法      官  張靜女
右為正本係照原本作成
如對本判決抗告須於裁定送達後二十日內向本院提出上訴狀
中      華      民      國    九十二    年      七      月     十五     日
                                        法院書記官  林桂玉


司法院資訊處製作；財團法人民間司法改革基金會備份。
